最高法院刑事判決　　　　　　九十四年度台上字第七０四一號
　　上　訴　人　甲○○
　　　　　　　　　　　　之3號.
　　　　　　　　乙○○
上列上訴人等因強盜案件，不服台灣高等法院台南分院中華民國
九十四年八月十七日第二審更審判決（九十四年度上更(一)字第一
三五號，起訴案號：台灣雲林地方法院檢察署九十二年度偵字第
二五０七、二五九一、二六四０、二六五四、二七五０、二八三
七、二八九一、二九八九、三０二０、三０二一、三一八五號）
，提起上訴，本院判決如下：
    主  文
原判決關於乙○○、甲○○部分撤銷，發回台灣高等法院台南分
院。
    理  由
本件原判決認定上訴人乙○○分別與陳韋亨、蔡文富、吳勇智共
四人；或與陳韋亨、蔡文富、吳勇智、黃盟慎共五人，基於共同
意圖為自己不法之所有之概括犯意聯絡，共犯如原判決附表（下
稱「附表」）編號一、二、五、六，或三、七、八、九、十、十
一、十二、十三、十四、十五、十七所示之強盜事實。另上訴人
甲○○與陳韋亨、蔡文富、黃銘宗共四人，共犯如附表編號十八
所示之強盜犯行等情（陳韋亨、蔡文富、黃盟慎、黃銘宗已判處
罪刑確定）。因而撤銷第一審關於上訴人等部分之判決，改判論
處上訴人乙○○連續意圖為自己不法所有，結夥三人以上，攜帶
兇器於夜間侵入住宅，以強暴至使不能抗拒，而取他人之物罪刑
；另上訴人甲○○意圖為自己不法所有，結夥三人以上，攜帶兇
器於夜間侵入住宅，以強暴至使不能抗拒，而取他人之物（累犯
）罪刑。固非無見。
惟查，(一)、刑法第三百二十八條第一項規定：「意圖為自己或第
三人不法之所有，以強暴、脅迫、藥劑、催眠術或他法，至使不
能抗拒而取他人之物或使其交付者，為強盜罪，處……」是至使
被害人不能抗拒為強盜罪構成要件之一。原判決事實欄固明上
訴人等之強暴犯行至使被害人不能抗拒，而取他人之物云云，但
其理由欄並未述其認定上訴人等之犯行，足使被害人達到不能
抗拒之程度所憑之證據及理由，顯屬判決理由不備之疏誤。(二)、
原判決論處上訴人等「於夜間侵入住宅」強盜，但其事實及理由
欄亦未論述上訴人等如何侵入住宅之事實，及其憑以認定之證據
及理由，致犯罪事實有欠明白，併嫌理由不備。(三)、上述強盜罪
之行為態樣包含強暴與脅迫。所謂「強暴」，係謂直接或間接對
於人之身體施以暴力，以壓制被害人之抗拒之狀態而言；「脅迫
」則係指行為人以威嚇加之於被害人，使其精神上萌生恐懼之心
理，以達到至使不能抗拒之程度。依原判決事實欄所云，上訴人
等進入屋內，「或以西瓜刀架在屋內之人頸部」、「或以揮舞西
瓜刀威嚇在場之人」等強暴方式實施強盜云云（見原判決第三頁
第二十三、二十四列），前者「以西瓜刀架在屋內之人頸部」，
係對被害人身體施以暴力，固屬「強暴」，但後者「以揮舞西瓜
刀（或敲打桌子方式）威嚇在場之人」，則係以威嚇之方法使被
害人心理上產生恐懼，應屬「威脅」之範圍，乃原判決前開論述
卻謂二者均屬「強暴方式」，不分「強暴」「脅迫」，含混其詞
，顯然理由矛盾。又依附表編號三、七、八、九、十、十二、十
三、十四、十五、十七、十八所載犯罪情節，各該次犯行上訴人
等均係以強暴、脅迫之方法實施強盜犯行，乃原判決一律認為上
訴人僅以強暴之方法犯罪，其主文欄亦諭知上訴人等「以強暴至
使不能抗拒，而取他人之物」罪名，亦嫌適用法則不當。(四)、原
判決事實欄僅謂上訴人等著手套犯罪，事後查獲手套四只等情，
並未認定該查獲之手套究屬何人所有，則其理由欄述扣案手套
四只為陳韋亨、蔡文富、吳勇智、黃盟慎、乙○○等人所有（見
原判決第二十三頁第十八、十九列），應予沒收云云，自失所依
據。亦屬可議。(五)、據原判決認定之事實，乙○○係犯附表編號
一至三、五至十五、及十七所示之犯行，附表編號四、十六及十
八部分，乙○○並未參與犯罪，乃原判決（第六頁第十一至十三
列）理由卻述附表編號一至十八之強盜事實，迭據乙○○於偵
、審中坦白承認云云，顯然矛盾。另附表編號一部分，原判決「
犯罪情節」欄謂，上訴人等將西瓜刀架在被害人脖子上，但被害
人有四人，究竟係架在何一被害人脖子上，並未明，致事實尚
欠明白；又附表編號十二部分，原判決「犯罪情節」欄亦謂，上
訴人等以持刀架住所有被害人脖子之方法強盜，惟被害人有五人
，上訴人等又僅持三支西瓜刀犯案，如何能以三支西瓜刀架住被
害人五人脖子？似不合事理，亦有疑問，原判決未能說明清楚，
均屬瑕疵。上訴人等上訴意旨，均指摘原判決關於渠等部分為不
當，非無理由，應認此部分仍有撤銷發回更審之原因。又依原判
決所云，乙○○在短短三個月內，連續犯強盜罪十五次之多，是
否有犯罪之習慣或因懶惰成習而犯罪，應否依刑法第九十條第一
項之規定令入勞動場所強制工作，案經發回，允宜併予審究明白
。附此明。
據上論結，應依刑事訴訟法第三百九十七條、第四百零一條，判
決如主文。
中　　華　　民　　國　九十四　年　 十二 　月　 十五 　日
                      最高法院刑事第四庭
                          審判長法官  吳　雄　銘
                                法官  池　啟　明
                                法官  劉　介　民
                                法官  郭　毓　洲
                                法官  韓　金　秀
      本件正本證明與原本無異
                                      書  記  官
中　　華　　民　　國　九十四　年　 十二 　月　十六 　日
                                                Ａ
